ACORDAO-COMPLETO-2412088

ACÓRDÃO 4596/2021 ATA 8/2021 - SEGUNDA CÂMARA

VISTOS, relatados e discutidos estes autos de Tomada de Contas Especial instaurada pelo Ministério do Turismo (MTur) , em desfavor da Sra. Iracema Nelis de Araújo Dantas, prefeita do município de São José do Sabugi-PB na gestão 2009-2012, em razão da impugnação total das despesas do Convênio 469/2009 - Siconv 703701, firmado com o Ministério do Turismo, e que tinha por objeto o apoio à realização do Projeto intitulado "São Pedro", em razão de irregularidades na execução financeira;
ACORDAM os Ministros do Tribunal de Contas da União, reunidos em sessão da 2ª Câmara, ante as razões expostas pelo Relator, em:
9.1. rejeitar parcialmente as alegações de defesa apresentadas pela Sra. Iracema Nelis de Araújo Dantas;
9.2. com fundamento nos arts. 1º, inciso I, e 16, inciso III, alínea "b", da Lei 8.443/1992, combinados com os arts. 19, parágrafo único, e 23, inciso III, da mesma lei, e com os arts. 1º, inciso I, 209, inciso II, 210, § 2º, e 214, inciso III, do Regimento Interno-TCU, julgar irregulares as contas da Sra. Iracema Nelis de Araújo Dantas;
9.3. dar ciência desta deliberação à responsável em epígrafe e ao Ministério do Turismo.

Tomada de Contas Especial instaurada pelo Ministério do Turismo (MTur), em desfavor da Sra. Iracema Nelis de Araújo Dantas, prefeita do município de São José do Sabugi-PB na gestão 2009-2012, em razão da impugnação total das despesas do Convênio 469/2009 - Siconv 703701 (Peça 2, p. 45-62), firmado com o Ministério do Turismo, e que tinha por objeto o apoio à realização do Projeto intitulado "São Pedro", em razão de irregularidades na execução financeira.

Segunda Câmara

Prefeitura Municipal de São José do Sabugi - PB.

3. Interessados/Responsáveis:
3.1. Interessado: Ministério do Turismo (05.457.283/0001-19)
3.2. Responsável: Iracema Nelis de Araújo Dantas (XXX.195.644-XX).

13.1. Ministros presentes: Bruno Dantas (Presidente), Augusto Nardes, Aroldo Cedraz (Relator) e Raimundo Carreiro.
13.2. Ministro-Substituto presente: André Luís de Carvalho.

AROLDO CEDRAZ

Transcrevo, a seguir, a instrução de mérito subscrita por Auditor Federal de Controle Externo (peça 38) , a qual contou com a anuência do corpo diretivo da Secretaria de Controle Externo de Tomada de Contas Especial - Secex-TCE (peças 39 e 40) :
INTRODUÇÃO
1.	Trata-se de Tomada de Contas Especial instaurada pelo Ministério do Turismo (MTur) , em desfavor da Sra. Iracema Nelis de Araújo Dantas, prefeita do município de São José do Sabugi-PB na gestão 2009-2012, em razão da impugnação total das despesas do Convênio 469/2009 - Siconv 703701 (Peça 2, p. 45-62) , firmado com o Ministério do Turismo, e que tinha por objeto o apoio à realização do Projeto intitulado "São Pedro", em razão de irregularidades na execução financeira.
HISTÓRICO	
2.	O convênio foi firmado no valor de R$ 315.000,00, sendo R$ 300.000,00 à conta do concedente e R$ 15.000,00 referentes à contrapartida do convenente. Teve vigência de 16/6/2009 a 30/10/2009, com mais trinta dias para a apresentação da prestação de contas. Os recursos foram liberados por meio das Ordens Bancárias 2009OB80094912, 2009OB80095012 e 2009OB80095112 (Peça 2, p. 64) em 14/7/2009.
3.	A execução do convênio foi acompanhada pelo ministério, conforme Relatório de Fiscalização in loco (Peça 1, p. 71-80) . A prestação de contas e complementações enviadas por meio dos Ofícios 141/2009, 110/2011 e 83/2012 e pela solicitação de reanálise da prestação de contas (Peça 2, p. 82, 101, 106 e 112-118) foram analisadas por meio do Parecer Técnico 989/2010 e das Notas Técnicas 128/2011, 267/2011, 971/2013, 480/2014 e 756/2014 (Peça 2, p. 83-89, 91-99, 102-105, 107-110, 119-122 e 126-132) .
4.	Os fundamentos para a instauração da Tomada de Contas Especial, conforme apontado na Notas Técnicas 480/2014 e 756/2014, foram:
	a) Contrato de prestação dos serviços divulgação em rádio contendo cláusula que previa a realização dos serviços no período de 3 a 5 de julho de 2009, o que contrariava a previsão do plano de trabalho para a divulgação do evento, a qual se iniciaria em 16/6/2009;
	b) Contrato de prestação dos serviços divulgação em TV contendo cláusula que previa a realização dos serviços no período de 3 a 5 de julho de 2009, o que contrariava a previsão do plano de trabalho para a divulgação do evento, a qual se iniciaria em 16/6/2009;
	c) O item outdoors não fora executado conforme plano de trabalho aprovado, pois a divulgação estava prevista para ocorrer em 8 cidades do interior da Paraíba e 6 cidades do Rio Grande do Norte, contudo os endereços apresentados pelo convenente eram todos da mesma cidade;
	d) Não foram apresentados elementos para comprovar a exclusividade exigida para justificar a inexigibilidade de licitação que resultou na contratação da empresa Xoxoteando Produções Artísticas Ltda., sendo indevida a intermediação para a contratação de artistas;
	e) No pregão presencial que resultou na contratação da empresa Vieberton da Silva Feitosa - ME, não houve comprovação da inviabilidade de realização de pregão eletrônico, não houve publicação dos avisos contendo os resumos dos editais, ocorrência de participantes do pregão que deram lances de prestação de serviços não eram relacionados com a atividade econômica das empresas e ocorrência de intermediação indevida para prestação de serviços de mídia radiofônica e televisiva;
	f) Apresentação de cartas de exclusividade dos artistas que se apresentaram no evento em desacordo com o Acórdão 96/2008-TCU-Plenário;
	g) Apresentação de nota fiscal com descrição incompleta e sem atesto de recebimento.
5.	Por meio dos Ofícios 2711 e 2713/2013/CGCV/SPOA/SE/MTur (Peça 2, p. 123-125) , o Ministério do Turismo notificou a responsável e o município de São José do Sabugi-PB da reprovação da prestação de contas, requerendo a devolução dos recursos.
6.	Diante do não saneamento das irregularidades apontadas e da não devolução dos recursos, instaurou-se a Tomada de Contas Especial. No Relatório de Tomada de Contas Especial (Peça 2, p. 149-153) conclui-se que o prejuízo importaria no valor total dos recursos repassados, imputando-se a responsabilidade à Sra. Iracema Nelis de Araújo Dantas, prefeita do município de São José do Sabugi-PB na gestão 2009-2012, uma vez que foi a gestora do convênio.
7.	O Relatório de Auditoria 1789/2015 da Controladoria Geral da União (Peça 2, p. 169-173) também chegou às mesmas conclusões. Após serem emitidos o Certificado de Auditoria, o Parecer do Dirigente e o Pronunciamento Ministerial (Peça 2, p. 174, 175 e 183) , o processo foi remetido a esse Tribunal.
A análise inicial do TCU (peça 8) verificou que não foram juntados aos presentes autos os documentos relativos à prestação de contas do convênio. Assim, fora realizada diligência junto ao Ministério do Turismo (peças 14-15) a fim de que enviasse os documentos relativos à prestação de contas do convênio.
Em resposta à diligência, foram juntados aos autos os documentos de peças 17-18.
Na instrução de peça 19, analisando-se os documentos contidos nos autos, incluindo as respostas às diligências, concluiu-se pela necessidade de realização de citação para as irregularidades abaixo: 
Irregularidade 1: ausência de comprovação de que as empresas que não detinham direitos de exclusividade de artistas, contratadas irregularmente por inexigibilidade, pagaram o cachê de bandas ou cantores que realizaram o evento.
Descrição da irregularidade: ausência de comprovação de que as empresas que não detinham direitos de exclusividade, contratadas irregularmente por inexigibilidade, pagaram o cachê de bandas ou cantores que realizaram o evento.
Responsável: Iracema Nelis de Araújo Dantas (CPF: XXX.195.644-XX) .
Conduta: não apresentar notas fiscais e recibos (ou outros documentos equivalentes) emitidos em nome das bandas e cantores e assinados por seus representantes legais ou pelos seus empresários exclusivos, sendo essa representação ou exclusividade registrada em cartório.
	Débitos relacionados à irregularidade 1:
	Data de ocorrência
	Valor histórico (R$) 

	14/7/2009
	257.142,85

Cofre credor: Tesouro Nacional.
Em cumprimento ao pronunciamento da unidade (peça 21) , foi efetuada citação da responsável, nos moldes adiante:
 Iracema Nelis de Araújo Dantas- promovida a citação do responsável, conforme delineado adiante:
	Comunicação: Ofício 5741/2019 - Secex-TCE (peça 24) 
Data da Expedição: 10/10/2019
Data da Ciência: 11/10/2019
Nome Recebedor: Walmir Gonçalves Ferreira.
Observação: Ofício enviado para o endereço do advogado da responsável, indicado na procuração (peça 10) .
	
A responsável Iracema Nelis de Araújo Dantas apresentou defesa (peças 30-36) .
EXAME TÉCNICO
Passa-se a analisar as alegações de defesa da Sra. Iracema Nelis de Araújo Dantas (peças 30-36) . Para melhor organização desta instrução, cada argumento de defesa será apresentado e analisado separadamente.
A responsável Iracema Nelis de Araújo Dantas apresentou defesa (peças 30-34) , que passa a ser analisada em seguida. 
Argumento de que o pagamento à intermediária prova o nexo recursos/objeto.
A responsável traz como argumento a afirmação de que os pagamentos efetuados à empresa intermediária, por si só, comprovam o nexo entre recursos e o objeto do ajuste. Anexa trecho desse argumento (peça 30, p. 13) :
	30. Com a máxima vênia, indene de dúvida que na data de celebração do convênio em apreço não havia qualquer previsão legal no sentido de exigir do convenente a apresentação de recibos ou notas fiscais emitidos pelas atrações artísticas à empresa contratada.
Análise
Esse argumento deve ser rejeitado.
A jurisprudência desta Corte de Contas atualmente é no sentido de que, para comprovação do nexo causal recursos/objeto, nos casos de contratação irregular de intermediários de artistas, via inexigibilidade de licitação, deve-se provar o pagamento de cachês aos artistas pelo intermediário. Segue explanação acerca dessa jurisprudência.
Em relação à contratação de bandas para a realização de shows por meio de inexigibilidade de licitação, o Acórdão 96/2008-TCU-Plenário, Sessão de 30/1/2008, prolatado em feito relatado pelo Exmo. Ministro Benjamim Zymler, determinou ao Ministério do Turismo, dentre outras, a obrigatoriedade de adoção de algumas providências a serem tomadas pela Convenente na execução de Convênio com recursos federais, as quais deveriam ser comprovadas quando da prestação de contas, sob pena de glosa dos valores envolvidos:
9.5.1. quando da contratação de artistas consagrados, enquadrados na hipótese de inexigibilidade prevista no inciso III do art. 25 da Lei nº 8.666/1992, por meio de intermediários ou representantes:
9.5.1.1. deve ser apresentada cópia do contrato de exclusividade dos artistas com o empresário contratado, registrado em cartório. Deve ser ressaltado que o contrato de exclusividade difere da autorização que confere exclusividade apenas para os dias correspondentes à apresentação dos artistas e que é restrita à localidade do evento;
9.5.1.2. o contrato deve ser publicado no Diário Oficial da União, no prazo de cinco dias, previsto no art. 26 da Lei de Licitações e Contratos Administrativos, sob pena de glosa dos valores envolvidos.
	Posteriormente, a jurisprudência dessa Corte de Contas sobre o tema evoluiu, e no Acórdão 1435/2017-TCU-Plenário, Sessão de 5/7/2017, proferido em processo de Consulta relatado pelo Exmo. Ministro Vital do Rêgo (com Voto de Revisor do Exmo. Ministro Augusto Sherman) , o TCU respondeu ao Ministério do Turismo o seguinte:
9.2.1. a apresentação apenas de autorização/atesto/carta de exclusividade que confere exclusividade ao empresário do artista somente para o (s) dia (s) correspondente (s) à apresentação deste, sendo ainda restrita à localidade do evento, não atende aos pressupostos do art. 25, inciso III, da Lei 8.666/1993, representando impropriedade na execução do convênio;
9.2.2. do mesmo modo, contrariam o sobredito dispositivo legal as situações de contrato de exclusividade - entre o artista/banda e o empresário - apresentado sem registro em cartório, bem como de não apresentação, pelo convenente, do próprio contrato de exclusividade;
9.2.3. tais situações, no entanto, podem não ensejar, por si sós, o julgamento pela irregularidade das contas tampouco a condenação em débito do (s) responsável (is) , a partir das circunstâncias inerentes a cada caso concreto, uma vez que a existência de dano aos cofres públicos, a ser comprovada mediante instauração da devida tomada de contas especial, tende a se evidenciar em cada caso, entre outras questões, quando:
9.2.3.1. houver indícios de inexecução do evento objeto do convênio; ou
9.2.3.2. não for possível comprovar o nexo de causalidade, ou seja, que os pagamentos tenham sido recebidos pelo artista ou por seu representante devidamente habilitado, seja detentor de contrato de exclusividade, portador de instrumento de procuração ou carta de exclusividade, devidamente registrados em cartório.
Desse julgado, extrai-se o entendimento de que o pressuposto é que a inexigibilidade se aplica somente a artista ou banda e não a produtora de eventos e, portanto:
a)	 A contratação de artistas, via intermediário, por inexigibilidade de licitação, baseada em exclusividade, deve ser feita mediante a apresentação de Contrato de Exclusividade; 
b) Não são contratos de exclusividade considerados legalmente válidos para fins de contratação de intermediários de artistas por inexigibilidade, a serem pagos com recursos federais, os documentos: i. restritos ao dia do evento; ii. restritos à localidade do evento; iii. não registrados em cartório;  
c) A não apresentação do contrato de exclusividade pela entidade convenente, ou a apresentação de contrato não considerado válido, configura burla ao art. 25, inciso III, da Lei 8.666/1993;
d) Em caso de ocorrência no disposto na alínea "c" (contratação indevida de intermediário de artistas por inexigibilidade) , para se considerar que há uma segunda irregularidade, de não comprovação da boa e regular utilização de recursos, causadora de danos ao Erário, deverá se verificar a ocorrência de uma dessas duas situações: i. inexecução física; ou ii. ausência de comprovação de nexo causal entre os recursos do convênio e pagamentos aos artistas (entenda-se como nexo causal, o pagamento ao artista, ao representante legal da banda, ou ao intermediário exclusivo legalmente constituído) .
No caso vertente, observou-se a contratação de bandas (por meio de inexigibilidade de licitação) , via intermediário, sem comprovação da exclusividade desse, e sem comprovação de que os pagamentos realizados com recursos do convênio foram, pelo menos parcialmente, repassados às atrações artísticas ou a seus representantes legais.
Desse modo, não procede a argumentação da defesa de que a documentação que comprova os pagamentos ao intermediário pela entidade convenente é suficiente para demonstrar o nexo entre recursos do ajuste e objeto executado.
Arrazoado de que as cláusulas do convênio e a legislação da época não exigiam a comprovação de pagamentos de cachês 
Para o defendente, as cláusulas do termo de convênio e a legislação vigente à época não obrigavam o gestor a comprovar o pagamento de cachês aos artistas, mas somente o pagamento às empresas contratadas para o show. Segue excertos da defesa (peça 30, p. 10-12) :
19. Ab initio, é preciso afirmar que não houve infração à legislação vigente à época da celebração do convênio, conforme restará demonstrado a seguir. 
20. A Portaria Interministerial 127/2008, ao estabelecer normas para execução do disposto no Decreto nº 6.170, de 25 de julho de 2007, que dispõe sobre as normas relativas às transferências de recursos da União mediante convênios e contratos de repasse, não prevê tal obrigação. O art. 50, §3º, da referida Portaria, elenca as informações e documentos que deverão obrigatoriamente ser incluídos no SICONV previamente ao pagamento dos fornecedores contratados (...) 
21. Por óbvio que as notas fiscais ou documentos contábeis a que se refere o dispositivo retro são relativos aos valores pagos pelo convenente ao contratado, e não pelo contratado a terceiros, sendo inquestionável que se trata, no caso, da obrigação de inserção da Nota Fiscal nº 002 (peça 18, p. 113) , emitida pela empresa contratada para fornecimento das apresentações artísticas previstas no Plano de Trabalho. 
22. Tal obrigação também não está prevista no Termo do Convênio 469/2009 - Siconv 703701 (peça 2, p. 45-62) . Os dispositivos da cláusula terceira citada na instrução técnica, que trata das obrigações do município convenente, estabelecem a necessidade de publicação do contrato de inexigibilidade no Diário Oficial da União (alínea "cc") e de "registro no SICONV das informações sobre os participantes e respectivas propostas das licitações, bem como as informações referentes às dispensas e inexigibilidades de licitação" (alínea "ll") .
23. Conforme consta da prestação de contas, é certo que tais dispositivos não foram desrespeitados. Como se pode verificar, toda a documentação relativa ao Processo de Inexigibilidade nº 006/2009 foi apresentada pelo município convenente (peça 18) , inclusive a publicação no Diário Oficial da União do extrato do respectivo contrato de inexigibilidade (peça 18, p. 276) .
24. Quanto à cláusula décima segunda, parágrafo segundo, alínea "d" do Termo do Convênio, note-se que também consta da prestação de contas cópia dos contratos firmados entre a empresa contratada e as respectivas atrações artísticas, inseridos no SICONV ainda na fase de análise da proposta de convênio e ora juntados aos presentes autos, juntamente com os pareceres que diligenciaram o proponente para apresentação de declarações ou cartas de exclusividade que, após insertas, foram aceitas pelo Ministério do Turismo.
25. Importa salientar que a cláusula décima segunda, parágrafo segundo, alínea "d" do Termo do Convênio exige também a apresentação da documentação comprobatória da execução do contrato firmado entre a empresa contratada com terceiros, no caso as bandas musicais. Neste sentido, impende salientar que as apresentações artísticas restaram fartamente comprovadas, tanto pelo Relatório de Fiscalização "In Loco" nº 049/2009, realizado por representando do órgão concedente (peça 18, p. 72-78) quanto pela farta documentação apresentada, restando aprovadas nos termos do Nota Técnica de Reanálise nº 480/2014 (peça 18, p. 376) . 
 (...) 
29. Ainda nesta trilha, importa salientar que em 18/1/2010 o Ministério do Turismo republicou a Portaria 153, de 6/10/2009, editada, portanto, posteriormente à celebração e à execução do convênio em tela, inserindo no art. 17 parágrafo estabelecendo que "o convenente deverá exigir do contratante dos artistas e/ou bandas e/ou grupos documento comprobatório do efetivo recebimento do cachê por parte dos mesmos, a ser apresentado no ato da prestação de contas".
Análise
A alegação de defesa não deve ser acolhida.
Percebe-se que a interpretação da legislação utilizada pela entidade convenente ao caso vertente é diversa da interpretação utilizada pelo TCU. Aquela entende que apenas a comprovação a pagamentos ao intermediário contratado é suficiente, e esse entende que é necessário provar o pagamento aos artistas.
A intepretação do TCU em relação às normas vigentes e cláusulas conveniais aplicáveis ao caso concreto dá-se por intermédio de sua jurisprudência. Deve-se notar que a jurisprudência dessa Corte, já vigente à época da celebração do convênio (Acórdão 96/2008-TCU-Plenário) vedava qualquer pagamento com recursos federais a intermediários de artistas contratados sem os devidos contratos de exclusividade de artistas. Posteriormente, houve um abrandamento desse entendimento: o Acórdão 1435/2017-TCU-Plenário passou a considerar que poderiam ser pagamento para as situação mencionadas, desde que comprovada a regularidade da execução física e financeira. E, em relação à execução financeira, essa regularidade se provaria com o pagamento de cachês.
Desse modo, seguindo a interpretação do TCU acerca do caso, as documentações de comprovação da execução contratual e de despesas, mencionadas na legislação (a exemplo da Portaria Interministerial 127/2008) e no termo de convênio, contemplariam provas do pagamento de cachês.
Argumento de que o próprio Ministério do Turismo não exigiu os comprovantes de pagamentos de cachês.
Segundo o defendente, o próprio Ministério do Turismo não exigiu a comprovação do pagamento de cachês, nem no momento da aprovação do convênio, nem no âmbito da prestação de Contas. Segue trecho dessa defesa (peça 30, p. 12-13) :
26. Ademais, nem mesmo o Ministério do Turismo solicitou ao convenente que apresentasse tal documentação. Como se pode verificar no processo de prestação de contas, apenas a derradeira e única Nota Técnica de Reanálise Financeira 756/2014, datada de 30/12/20141 , traz simples observação, a título de "outros pontos a serem observados", de questão relativa aos valores dos cachês, consignando a "não apresentação da razoabilidade dos cachês cobrados pelos artistas" (peça 18, p. 383) .
27. Por oportuno, com relação aos preços praticados para a contratação de atrações artísticas, impende observar que a análise prévia dos custos foi realizada pelo Ministério do Turismo ainda na fase de aprovação da proposta de convênio. Neste sentido, é certo que os valores cobrados para as atrações artísticas foram aferidos e aprovados pelo concedente, conforme consta do Parecer Técnico 356/2009 (peça 18, p. 8-11) que, ao aprovar a proposta, concluir oportuna a aprovação, "considerando que os custos indicados no Projeto são condizentes com o praticado no mercado local, tendo por base as propostas anexadas ao sistema apresentadas e já atestados".
28. Também o Parecer Jurídico 657/2009 (peça 18, p. 15-24) , ao analisar a minuta do convênio em apreço, manifestou-se sobre os custos previstos no Plano de Trabalho, em atenção ao Acórdão 1852/2006-TCU-Segunda Câmara, registrando na oportunidade que "infere-se dos autos do presente processo que o setor competente desta Pasta realizou análise dos custos, conforme se verifica no Parecer Técnico inserto Sistema SICONV".
Análise
O argumento não deve ser acolhido.
Segundo o princípio da independência das instâncias o TCU não está adstrito às conclusões da esfera administrativa ou judicial, com exceção para a sentença judicial que declare inexistência de fato ou negativa de autoria. Esse entendimento é pacífico nesta Corte de Contas, tendo sido defendido em decisões emanadas nos Acórdão 344/2015-TCU-Plenário e 346/2015-Plenário.
Desse modo, eventuais omissões cometidas pelo órgão concedente na fase interna da tomada de contas especial não podem restringir a análise do TCU.
Arrazoado de que se comprovou a regularidade da execução física e financeira.
A defesa alega ainda que a regularidade da execução física e financeira do convênio foram comprovadas, de modo que não se pode considerar irregular a execução do convênio (peça 30, p. 14-30) . Segundo ele, o TCU já apresentou entendimento nesse sentido, no âmbito dos Acórdão 6789/2019-TCU-Segunda Câmara, 14.201/2019-1ª Câmara, e 12.508/2019 - 2ª Câmara, e em instrução técnica formulada pela SERUR em sede de Recurso de Reconsideração contra o Acórdão 7424/2016-TCU-Primeira Câmara, adotada pelo Exmo. Ministro Relator Vital do Rego no Acórdão 7565/2019-TCU-Primeira Câmara, para desconsiderar a multa imposta ao responsável.
Análise
A defesa deve ser rejeitada. 
Embora não se vislumbrem falhas na execução física do ajuste, observou-se que houve falhas na comprovação da execução financeira, visto que não se provou o nexo entre os recursos do convênio e o objeto executado, porquanto não foram apresentados pela entidade convenente comprovantes dos pagamentos de cachês aos artistas.
Do pedido
Por fim,  defendente pugna pela julgamento regular das contas, com a consequente quitação (peça 14, p. 30) .
Análise
Em vista do não acolhimento dos argumentos de defesa, esse pedido não deve ser concedido.
Da análise procedida acima, verifica-se que os argumentos de defesa da responsável não foram suficientes para elidir as irregularidades pela qual está sendo responsabilizado, de forma que devem ser rejeitados.
Não há elementos para que se possa efetivamente aferir e reconhecer a ocorrência de boa-fé na conduta da responsável, podendo este Tribunal, desde logo, proferir o julgamento de mérito pela irregularidade das contas, conforme os termos dos §§ 2º e 6º do art. 202 do Regimento Interno do TCU, condenando-se o responsável ao débito apurado.
Prescrição da Pretensão Punitiva
	Vale ressaltar que a pretensão punitiva do TCU, conforme Acórdão 1441/2016-TCU-Plenário, Relator: Benjamin Zymler, que uniformizou a jurisprudência acerca dessa questão, subordina-se ao prazo geral de prescrição indicado no art. 205 do Código Civil, que é de dez anos, contado da data de ocorrência da irregularidade sancionada, nos termos do art. 189 do Código Civil, sendo este prazo interrompido pelo ato que ordenar a citação, a audiência ou a oitiva dos responsáveis.
No caso em exame, a perspectiva de aplicação de penalidade à responsável foi alcançada pela prescrição, uma vez que a irregularidade sancionada se deu em 14/7/2009 e o ato de ordenação da citação ocorreu em 22/9/2019, tendo transcorrido mais de dez anos desde a irregularidade.
CONCLUSÃO
	Em face da análise promovida na seção "Exame Técnico", propõe-se rejeitar as alegações de defesa de Iracema Nelis de Araújo Dantas, uma vez que não foram suficientes para sanar a irregularidade a ela atribuída e nem afastar o débito apurado. Ademais, inexistem nos autos elementos que demonstrem a boa-fé dos responsáveis ou a ocorrência de outras excludentes de culpabilidade.
Vale ressaltar que a jurisprudência pacífica nesta Corte é no sentido da imprescritibilidade das ações de ressarcimento ao erário (Súmula TCU 282) . Dessa forma, identificado dano ao erário, devese instaurar e julgar o processo de tomada de contas especial para responsabilizar seus agentes causadores, respeitando o direito ao contraditório e à ampla defesa, independentemente de quando ocorreram os atos impugnados.
Verifica-se também que houve a prescrição da pretensão punitiva, conforme análise já realizada.
	Tendo em vista que não constam dos autos elementos que permitam reconhecer a boa-fé da responsável, sugere-se que as suas contas sejam julgadas irregulares, nos termos do art. 202, § 6º, do Regimento Interno do TCU, com a imputação do débito atualizado monetariamente e acrescido de juros de mora, nos termos do art. 202, §1º do Regimento Interno do TCU, descontado o valor eventualmente recolhido. Não haverá a aplicação da multa prevista no art. 57 da Lei 8.443/1992, devido ocorrência da prescrição da pretensão punitiva.
PROPOSTA DE ENCAMINHAMENTO
Diante do exposto, submetemos os autos à consideração superior, propondo ao Tribunal:
rejeitar as alegações de defesa apresentadas pelo responsável Iracema Nelis de Araújo Dantas (CPF: XXX.195.644-XX) ; 
julgar irregulares, nos termos dos arts. 1º, inciso I, 16, inciso III, alínea "c", da Lei 8.443/1992, c/c os arts. 19 e 23, inciso III, da mesma Lei, as contas da responsável Iracema Nelis de Araújo Dantas (CPF: XXX.195.644-XX) , condenando-a ao pagamento das importâncias a seguir especificadas, atualizadas monetariamente e acrescidas dos juros de mora, calculadas a partir das datas discriminadas até a data da efetiva quitação do débito, fixando-lhes o prazo de quinze dias, para que comprovem, perante o Tribunal, o recolhimento das referidas quantias aos cofres do Tesouro Nacional, nos termos do art. 23, inciso III, alínea "a", da citada lei, c/c o art. 214, inciso III, alínea "a", do Regimento Interno do TCU.  
		Débitos relacionados ao responsável Iracema Nelis de Araújo Dantas (CPF: XXX.195.644-XX) :
	Data de ocorrência
	Valor histórico (R$) 
	Identificador da parcela

	14/7/2009
	257.142,85*
	D

	autorizar, desde logo, a cobrança judicial das dívidas, caso não atendidas a notificação, na forma do disposto no art. 28, inciso II, da Lei 8.443/1992;
autorizar também, desde logo, se requerido, com fundamento no art. 28, inciso I, da Lei 8.443, de 1992, c/c o art. 217, §§ 1º e 2º do Regimento Interno do TCU, o parcelamento da (s) dívida (s) em até 36 parcelas, incidindo, sobre cada parcela, corrigida monetariamente, os correspondentes acréscimos legais, fixando-lhe o prazo de quinze dias, a contar do recebimento da notificação, para comprovar, perante o Tribunal, o recolhimento da primeira parcela, e de trinta dias, a contar da parcela anterior, para comprovar os recolhimentos das demais parcelas, devendo incidir, sobre cada valor mensal, atualizado monetariamente, os juros de mora devidos, no caso do débito, na forma prevista na legislação em vigor, alertando os responsáveis de que a falta de comprovação do recolhimento de qualquer parcela importará o vencimento antecipado do saldo devedor, nos termos do § 2º do art. 217 do Regimento Interno deste Tribunal; 
enviar cópia do Acórdão a ser prolatado, bem como do Relatório e do Voto que o fundamentarem à Procuradoria da República no Estado da Paraíba, nos termos do à § 3º do art. 16 da Lei 8.443/1992, c/c o § 7º do art. 209 do Regimento Interno do TCU, para adoção das medidas cabíveis; e
enviar cópia do Acórdão que vier a ser proferido ao Ministério de Turismo e à responsável, para ciência, informando que a presente deliberação, acompanhada do Relatório e do Voto que a fundamenta, está disponível para a consulta no endereço www.tcu.gov.br/acordaos, além de esclarecer que, caso requerido, o TCU poderá fornecer sem custos as correspondentes cópias, de forma impressa.
2. 	Concordando, em essência, com a unidade instrutiva, o representante do Ministério Público junto ao TCU lançou o seguinte parecer aos autos (peça 41) :
Trata-se de Tomada de Contas Especial instaurada pelo Ministério do Turismo (MTur) em desfavor da Sra. Iracema Nelis de Araújo Dantas, prefeita do Município de São José do Sabugi/PB de 2009 a 2012, em razão de irregularidades na execução do Convênio nº 469/2009, celebrado em 16/06/2009, que visou dar apoio à realização do evento denominado "São Pedro", entre os dias 02 e 05 de julho de 2009 (peça 2, p. 45-62) .
O valor estabelecido no ajuste foi de R$ 315.000,00, sendo R$ 300.000,00 à conta do concedente e R$ 15.000,00 a título de contrapartida municipal. Os recursos federais foram integralmente liberados por meio três ordens bancárias de R$ 100.000,00, emitidas em 14/07/2009 (peça 2, p. 64) . Após prorrogação, a vigência do convênio se estendeu até 03/10/2009, e foi concedido o prazo adicional de trinta dias para a apresentação da prestação de contas final (peça 2, p. 65 e 69) .
A execução do objeto foi acompanhada pelo Mtur por meio de visita técnica realizada em 03/07/2009, cujo relatório registrou que o evento foi realizado e atingiu resultados satisfatórios (peça 2, p. 71-78) . A despeito disso, a partir da análise da prestação de contas apresentada em 11/12/2009, foram identificadas irregularidades que impediram a sua aprovação, relacionadas à execução dos serviços de divulgação do evento, bem como aos procedimentos de contratação da empresa Xoxoteando Produções Artísticas Ltda., por inexigibilidade de licitação, e da Vieberton da Silva Feitosa-ME, por pregão presencial (Nota Técnica nº 0756/2014, de 30/12/2014; peça 2, p. 123-132) .
Diante da reprovação das contas, o MTur notificou a prefeita que atuou na gestão dos recursos e o Município de São José do Sabugi/PB. Como as irregularidades não foram saneadas, tampouco houve a restituição dos valores, foi instaurada a presente TCE (peça 2, p. 149-153) .
Ingressos os autos neste TCU, a Secex/PE propôs a realização de diligência ao MTur, uma vez que os itens apresentados a título de prestação de contas pelo convenente não foram juntados à documentação inicial dos autos (peça 8) . Em resposta, foram encaminhados os documentos às peças 17 e 18, desta feita submetidos à Secex-TCE para análise.
Em instrução à peça 19, constatou-se que o débito seria decorrente da contratação da empresa Xoxoteando Produções Artísticas Ltda. (no valor de R$ 270.000,00, dos quais R$ 257.142,85 de recursos federais) , que teve por objeto a realização das onze atrações artísticas do evento, uma vez que o ajuste foi celebrado sem licitação, com respaldo no inciso III do art. 25 da Lei nº 8.666/93:
	"Art. 25. É inexigível a licitação quando houver inviabilidade de competição, em especial:
	[...];
	III - para contratação de profissional de qualquer setor artístico, diretamente ou através de empresário exclusivo, desde que consagrado pela crítica especializada ou pela opinião pública." (Grifei.) 
A rigor, os documentos fornecidos a fim de comprovar que a empresa seria representante exclusiva dos artistas (peça 18, p. 222-232) não se mostraram condizentes com os requisitos previstos na legislação, na jurisprudência do TCU (Acórdão 96/2008-TCU-Plenário) e no próprio termo do convênio:
	"ll) apresentar na prestação de contas, quando da contratação de artistas consagrados, enquadrados na hipótese de inexigibilidade prevista no inciso III do art. 25 da Lei nº 8.666/1992, atualizada, por meio de intermediários ou representantes, cópia do contrato de exclusividade dos artistas com o empresário contratado, registrado em cartório, sob pena de glosa dos valores envolvidos. Ressalta-se que o contrato de exclusividade difere da autorização que confere exclusividade apenas para os dias correspondentes à apresentação dos artistas e que é restrita à localidade do evento, conforme dispõe o Acórdão 96/2008-TCU-Plenário do TCU." (Grifei; peça 2, p. 50.) 
Diante da situação descrita, e com base no Acórdão 1435/2017-TCU-Plenário, a unidade técnica concluiu que o nexo causal entre os recursos federais transferidos e os pagamentos efetuados não restou demonstrado, uma vez que não foram apresentadas provas de que os valores pagos à empresa intermediária foram efetivamente repassados às bandas e artistas que realizaram os shows.
Desse modo, foi promovida a citação da prefeita que geriu os recursos do convênio, Sra. Iracema Nelis de Araújo Dantas, pelo débito de R$ 257.142,85 (valor histórico) , ante a "ausência de comprovação de que as empresas que não detinham direitos de exclusividade de artistas, contratadas irregularmente por inexigibilidade, pagaram o cachê de bandas ou cantores que realizaram o evento" (peças 22/27) .
A unidade técnica não deu prosseguimento à audiência da responsável em relação às outras ocorrências apontadas pelo concedente, pois considerou que, alfim, não seria possível aplicar-lhe a multa prevista no art. 58 da Lei nº 8.443/92, por ter ocorrido a prescrição da pretensão punitiva nestes autos (peça 19, p. 3-4) .
Regularmente citada, a responsável encaminhou sua defesa (peça 30) , alegando essencialmente que:
	a) o nexo de causalidade estaria devidamente demonstrado mediante documentos relativos aos pagamentos em favor da Xoxoteando Produções Artísticas Ltda. (peça 18, p. 113-120) ;
	b) a contratação da empresa intermediária por inexigibilidade teria se dado em estrita observância aos termos pactuados no convênio;
c) à época do ajuste, não havia qualquer previsão legal no sentido de exigir do convenente a apresentação de recibos ou notas fiscais emitidos pelas atrações artísticas à empresa contratada;
d) não existiria justificativa para tal exigência, tendo em vista não haver dúvidas sobre a execução do evento.
A responsável juntou ainda documentos intitulados "Contrato de Representação Artística" (peça 31) , de teor semelhante às cartas que subsidiaram a contratação da empresa Xoxoteando (peça 18, p. 222-232) , que se prestam somente a reservar as datas das apresentações (sem especificação de valor e sem registro em cartório) , e não a formalizar a efetiva contratação dos artistas/bandas pela empresa intermediária (peça 30, p. 11) .
Em análise, diante da origem irregular do contrato (em descompasso com a Lei nº 8.666/93) , a unidade técnica concluiu que somente os comprovantes dos cachês pagos pela empresa intermediária aos artistas seriam capazes de recompor o nexo entre os recursos do convênio e os gastos efetuados com os shows da festa "São Pedro" (peça 38) .
Na ausência desses comprovantes, e por considerar que a perspectiva de aplicação de penalidade à responsável estaria prescrita, foi apresentada proposta de encaminhamento nos seguintes termos (peça 38, p. 8) :
	"a) rejeitar as alegações de defesa apresentadas pelo responsável Iracema Nelis de Araújo Dantas (CPF: XXX.195.644-XX) ; 
	b) julgar irregulares, nos termos dos arts. 1º, inciso I, 16, inciso III, alínea 'c', da Lei 8.443/1992, c/c os arts. 19 e 23, inciso III, da mesma Lei, as contas da responsável Iracema Nelis de Araújo Dantas (CPF: XXX.195.644-XX) , condenando-a ao pagamento das importâncias a seguir especificadas [R$ 257.142,85, referente a 14/07/2009], atualizadas monetariamente e acrescidas dos juros de mora, calculadas a partir das datas discriminadas até a data da efetiva quitação do débito, fixando-lhes o prazo de quinze dias, para que comprovem, perante o Tribunal, o recolhimento das referidas quantias aos cofres do Tesouro Nacional, nos termos do art. 23, inciso III, alínea 'a', da citada lei, c/c o art. 214, inciso III, alínea 'a', do Regimento Interno do TCU."
II
Conforme se extrai dos autos, houve a contratação irregular da empresa Xoxoteando Produções Artísticas Ltda. por meio de inexigibilidade de licitação, com fulcro no art. 25, inciso III, da Lei nº 8.666/93, para intermediar as onze apresentações musicais do evento "São Pedro", entre os dias 02 e 05 de julho de 2009. O comando desse dispositivo legal refere-se expressamente à possibilidade de contratação de consagrado profissional do setor artístico diretamente com o próprio artista ou por meio de seu empresário exclusivo, que é aquele que gerencia sua carreira de forma permanente.
Desde o Acórdão 96/2008-TCU-Plenário, anterior à contratação em tela, este Tribunal vem se manifestando em reiteradas oportunidades no sentido de exigir a apresentação do contrato de exclusividade firmado entre os artistas e seu empresário para caracterizar a hipótese de inexigibilidade de licitação prevista na Lei de Licitações, de modo que simples autorizações ou cartas de exclusividade temporárias não se prestam a comprovar a inviabilidade da competição, pois não retratam uma representação privativa para qualquer evento em que o profissional seja convocado. À época, o MTur passou a cientificar o convenente do teor da referida decisão, conforme ocorreu neste caso, mediante inclusão do item "ll" entre as competências do convenente elencadas na Cláusula Terceira do termo do ajuste (peça 2, p. 50) .
Recentemente, esse entendimento foi reiterado por meio do Acórdão 1435/2017-TCU-Plenário, que apreciou consulta formulada pelo Ministério do Turismo tratando de contratações realizadas por meio de inexigibilidade de licitação, vazado nos seguintes termos: 
"9.2.1. a apresentação apenas de autorização/atesto/carta de exclusividade que confere exclusividade ao empresário do artista somente para o (s) dia (s) correspondente (s) à apresentação deste, sendo ainda restrita à localidade do evento, não atende aos pressupostos do art. 25, inciso III, da Lei 8.666/1993, representando impropriedade na execução do convênio; 
9.2.2. do mesmo modo, contrariam o sobredito dispositivo legal as situações de contrato de exclusividade - entre o artista/banda e o empresário - apresentado sem registro em cartório, bem como de não apresentação, pelo convenente, do próprio contrato de exclusividade;
9.2.3. tais situações, no entanto, podem não ensejar, por si sós, o julgamento pela irregularidade das contas tampouco a condenação em débito do (s) responsável (is) , a partir das circunstâncias inerentes a cada caso concreto, uma vez que a existência de dano aos cofres públicos, a ser comprovada mediante instauração da devida tomada de contas especial, tende a se evidenciar em cada caso, entre outras questões, quando:
9.2.3.1. houver indícios de inexecução do evento objeto do convênio; ou
9.2.3.2. não for possível comprovar o nexo de causalidade, ou seja, que os pagamentos tenham sido recebidos pelo artista ou por seu representante devidamente habilitado, seja detentor de contrato de exclusividade, portador de instrumento de procuração ou carta de exclusividade, devidamente registrados em cartório." (Grifos nossos.) 
Como se vê, a contratação de artista por meio de indevida inexigibilidade de licitação é irregularidade grave, que pode ensejar dano, o que deve ser avaliado conforme o caso concreto. 
No caso em apreço, embora não haja discussão quanto à realização do evento, a contratada atuou como representante das bandas/artistas com base em cartas de exclusividade temporárias, emitidas apenas para a data da apresentação. Concorrendo para a fragilidade dos referidos documentos, não constam dos autos os contratos de representação firmados entre as bandas/artistas e as pessoas que assinaram as referidas cartas como seus representantes, tampouco foi adotada a providência prevista na Cláusula Terceira do termo do convênio (competências do convenente, item "cc") , de dar publicidade a esses documentos no Diário Oficial (peça 2, p. 50) .
Assim, por inobservância à Lei nº 8.666/93, o contrato em tela foi irregular desde a origem, presumindo-se débito integral, a não ser que sejam comprovados gastos efetivamente destinados à consecução do objeto pactuado, o que neste caso dependeria da demonstração do recebimento dos cachês, individualmente, pelas atrações musicais do evento (item 9.2.3.2 do Acórdão 1435/2017-TCU-Plenário) .
Uma vez que tal comprovação não ocorreu mesmo após a citação da responsável, não é possível atestar que os recursos do Convênio nº 469/2009 foram aplicados no objeto pactuado, sendo adequada a proposta da unidade técnica de condenar em débito a ex-prefeita, que não atentou para o efetivo cumprimento das normas e dos termos pactuados.
III
Em relação à prescrição da pretensão punitiva, a unidade técnica fez a seguinte análise:
"18. No caso em exame, a perspectiva de aplicação de penalidade à responsável foi alcançada pela prescrição, uma vez que a irregularidade sancionada se deu em 14/7/2009 e o ato de ordenação da citação ocorreu em 22/9/2019, tendo transcorrido mais de dez anos desde a irregularidade." (Grifo nosso; peça 38, p. 8) 
Verifica-se que foi adotada a data de transferência dos recursos federais a favor do convenente como termo inicial para a contagem do prazo prescricional. Porém, em se tratando de não comprovação da regular aplicação de recursos repassados mediante convênio (ante a ausência de nexo de causalidade) , tem-se que a data limite para entrega da prestação de contas final, ou a da sua efetiva apresentação, é que deve determinar o marco inicial da contagem do referido prazo, sendo nesse sentido os Acórdão 3749/2018-TCU-Segunda Câmara, 2278/2019-1ª Câmara e 1470/2020-2ª Câmara.
No caso em exame, o prazo para prestação de contas expirou em 03/11/2009, e a convenente cumpriu sua obrigação com atraso de 38 dias, em 11/12/2009 (peça 18, p. 93) . Contando o prazo decenal de prescrição a partir dessa data, conclui-se que sua expiração ocorreria em 11/12/2019. Como o ato que autorizou a citação se deu antes disso, em 22/09/2019 (peça 21) , o prazo prescricional restou interrompido, não se confirmando a impossibilidade de aplicação de multa neste processo.
Feita essa ressalva, este representante do Ministério Público de Contas manifesta-se essencialmente de acordo com a proposta de encaminhamento à peça 38, sugerindo apenas que se acrescente item referente à aplicação da multa prevista no art. 57 da Lei nº 8.443/92 à Sra. Iracema Nelis de Araújo Dantas.
É o Relatório.

8.1. José Alberto Rodrigues Teixeira (16163/OAB-DF) e outros, representando Iracema Nelis de Araújo Dantas.

Subprocurador-Geral Paulo Soares Bugarin.

Tomada de Contas Especial. Convênio firmado entre O MINISTÉRIO do Turismo (MTur) e o município de São José do Sabugi-PB para a realização do Projeto intitulado "São Pedro", no ano de 2009. ausência de comprovação de que as empresas que não detinham direitos de exclusividade, contratadas irregularmente por inexigibilidade, pagaram o cachê de bandas ou cantores que realizaram o evento. Citação. Comprovação da execução física da avença e do nexo causal entre os recursos repassados e os dispêndios. Irregularidade na contratação por inexigibilidade. Erro Grosseiro. Irregularidade das contas. Ausência de débito. Prescrição da pretensão punitiva.

TOMADA DE CONTAS ESPECIAL (TCE)

Secretaria de Controle Externo de Tomada de Contas Especial (SecexTCE).

Cuidam os autos de Tomada de Contas Especial instaurada pelo Ministério do Turismo (MTur) , em desfavor da Sra. Iracema Nelis de Araújo Dantas, prefeita do município de São José do Sabugi-PB na gestão 2009-2012, em razão da impugnação total das despesas do Convênio 469/2009 - Siconv 703701, firmado com o Ministério do Turismo, e que tinha por objeto o apoio à realização do Projeto intitulado "São Pedro", em razão de irregularidades na execução financeira.
O convênio foi firmado no valor de R$ 315.000,00, sendo R$ 300.000,00 à conta do concedente e R$ 15.000,00 referentes à contrapartida do convenente. Teve vigência de 16/6/2009 a 30/10/2009, com mais trinta dias para a apresentação da prestação de contas. Os recursos foram liberados por meio das Ordens Bancárias 2009OB80094912, 2009OB80095012 e 2009OB80095112 (Peça 2, p. 64) em 14/7/2009.
Remetidos os autos ao TCU, a responsável foi citada em face da "ausência de comprovação de que as empresas que não detinham direitos de exclusividade de artistas, contratadas irregularmente por inexigibilidade, pagaram o cachê de bandas ou cantores que realizaram o evento", tendo sido anotado que sua conduta foi determinante para a irregularidade de valor histórico de R$ 257.142,85.
Os argumentos de defesa foram bem resumidos no trecho do parecer Ministerial abaixo colacionado:
11.	Regularmente citada, a responsável encaminhou sua defesa (peça 30) , alegando essencialmente que:
a) o nexo de causalidade estaria devidamente demonstrado mediante documentos relativos aos pagamentos em favor da Xoxoteando Produções Artísticas Ltda. (peça 18, p. 113-120) ;
b) a contratação da empresa intermediária por inexigibilidade teria se dado em estrita observância aos termos pactuados no convênio;
c) à época do ajuste, não havia qualquer previsão legal no sentido de exigir do convenente a apresentação de recibos ou notas fiscais emitidos pelas atrações artísticas à empresa contratada;
d) não existiria justificativa para tal exigência, tendo em vista não haver dúvidas sobre a execução do evento.
12.	A responsável juntou ainda documentos intitulados "Contrato de Representação Artística" (peça 31) , de teor semelhante às cartas que subsidiaram a contratação da empresa Xoxoteando (peça 18, p. 222-232) , que se prestam somente a reservar as datas das apresentações (sem especificação de valor e sem registro em cartório) , e não a formalizar a efetiva contratação dos artistas/bandas pela empresa intermediária (peça 30, p. 11) .
Após análise desses argumentos, na visão da unidade instrutiva, somente os comprovantes dos cachês pagos pela empresa intermediária aos artistas seriam capazes de recompor o nexo entre os recursos do convênio e os gastos efetuados com os shows da festa "São Pedro".
Na falta desses comprovantes, e por considerar que a perspectiva de aplicação de penalidade à responsável estaria prescrita, pugnou pela irregularidade das contas da ex-prefeita, com a aplicação do débito integral pelo qual foi citada.
Em essência, acompanhando essa conclusão, o representante do Parquet divergiu apenas em relação a prescrição, anotando que (com ajustes de forma) :
22.	Em relação à prescrição da pretensão punitiva, a unidade técnica fez a seguinte análise:
"18. No caso em exame, a perspectiva de aplicação de penalidade à responsável foi alcançada pela prescrição, uma vez que a irregularidade sancionada se deu em 14/7/2009 e o ato de ordenação da citação ocorreu em 22/9/2019, tendo transcorrido mais de dez anos desde a irregularidade." (Grifo nosso; peça 38, p. 8) 
23.	Verifica-se que foi adotada a data de transferência dos recursos federais a favor do convenente como termo inicial para a contagem do prazo prescricional. Porém, em se tratando de não comprovação da regular aplicação de recursos repassados mediante convênio (ante a ausência de nexo de causalidade) , tem-se que a data limite para entrega da prestação de contas final, ou a da sua efetiva apresentação, é que deve determinar o marco inicial da contagem do referido prazo, sendo nesse sentido os Acórdão 3749/2018-TCU-Segunda Câmara, 2278/2019-1ª Câmara e 1470/2020-2ª Câmara.
24.	No caso em exame, o prazo para prestação de contas expirou em 03/11/2009, e a convenente cumpriu sua obrigação com atraso de 38 dias, em 11/12/2009 (peça 18, p. 93) . Contando o prazo decenal de prescrição a partir dessa data, conclui-se que sua expiração ocorreria em 11/12/2019. Como o ato que autorizou a citação se deu antes disso, em 22/09/2019 (peça 21) , o prazo prescricional restou interrompido, não se confirmando a impossibilidade de aplicação de multa neste processo.
Feito esse breve introito, passo a decidir.
Em primeiro lugar, cabe o registro de que a realização do evento objeto do convênio não foi questionada nesta TCE, uma vez que foram sanadas as falhas em relação a documentação apresentada que confirma a realização dos shows, conforme trazido na Nota Técnica de Reanálise do Ministério do Turismo 2480/2014 (peça 2, p. 120) , cujo trecho reproduzo abaixo:
O Convenente apresentou DVD com filmagens do evento (fl. 266) , por meio do qual foi possível visualizar as apresentações artísticas. Ademais, apresentou diversas publicações sobre o evento divulgadas na internet, incluindo áudios das apresentações artísticas (fis. 233-241 e f1.265) , além de declaração emitida pela Policia Civil do Estado da Paraíba confirmando a realização do evento e a apresentação das bandas (fl. 232) .
No que tange a parte financeira, anotou-se na instrução à peça 19 que há provas de que os pagamentos foram realizados pelo convenente ao intermediário contratado, cabendo a crítica em relação às cartas de exclusividades apresentadas, conforme reproduzo a seguir:
Tabela 1 - Relação de contratação e pagamentos a intermediário sem exclusividade comprovada
	Artista/Banda
	Intermediário Contratado
	Valor (R$) 
	Observação
	Evidências Específicas*

	Cavalo de Paulo
	Xoxoteando Produções Artísticas Ltda.
	15.000,00
	I-Nesse caso: 
I.1-Há provas de que os pagamentos foram realizados pelo convenente ao intermediário contratado.
I.2-As Cartas de Exclusividade dos representantes das bandas ao intermediário não têm validade de conferir exclusividade por: não serem registrada em cartório, serem restritas a data e a evento (e local) específico; não terem sido publicadas no Diário Oficial.
I.3-Não há comprovante de que o intermediário contratado, pagou o cachê das bandas ou o artista.
	Documentos de pagamento (peça 18, p. 113-120) ; Cartas de Exclusividade (peça 18, p. 222-232) ; Contrato (peça 18, p. 138-142) ; Documentos da Licitação (peça 18, p. 211-232) ; Extrato bancário (peça 18, p. 127) ; Plano de Aplicação detalhado (peça 18, p. 148-151) ; Nota Técnica 756/2014 (Peça 2, p. 126-132) .

	Cheiro de Menina
		26.000,00
		
	Luiz Bento e Banda
		4.000,00
		
	Pinto do Acordeon
		10.000,00
		
			28.000,00
		
	Cipó de Boi
		4.000,00
		
	Forró do Muído
		90.000,00
		
	Aleijadinho de Pombal
		10.000,00
		
	Forró Sacudido
		28.000,00
		
	Forró dos Plays
		30.000,00
		
	Amazan
		15.000,00
		
	Valor Total
	270.000,00
		
Fonte: vide coluna evidências. 
Assim, restou como irregularidade a ausência de comprovação de que as empresas que não detinham direitos de exclusividade de artistas, contratadas irregularmente por inexigibilidade, pagaram o cachê de bandas ou cantores que realizaram o evento.
Nesse ponto, observo que a cláusula CC do termo de convênio (peça 2, p.50) consignou a obrigação de publicação no Diário Oficial da União dos contratos de exclusividade de artistas com empresários contratados no âmbito deste Convênio.
Ademais, a cláusula ll da avença traz a seguinte obrigação (peça 2, p.51) :
ll - apresentar na prestação de contas; quando da contratação de artistas consagrados, enquadrados na hipótese de inexigibilidade prevista no inciso III do art. 25 da Lei 8.666/1992, atualizada, por meio de intermediários ou representantes, cópia do contrato de exclusividade dos artistas com o empresário contratado, registrado em cartório, sob pena de glosa dos valores envolvidos. Ressalta-se que o contrato de exclusividade difere da autorização que confere exclusividade apenas para os dias correspondentes à apresentação dos artistas e que é restrita à localidade do evento, conforme dispõe o Acórdão 296/2008-TCU-Plenário do TCU; 
Compulsando os autos, considero que resta incontroversa a ocorrência da irregularidade, uma vez que não foram apresentados documentos que comprovem que a contratação da empresa obedeceu aos ditames normativos e jurisprudências, expressamente consignados no termo de convênio em relação a apresentação de cópia do contrato de exclusividade dos artistas com o empresário contratado.
Dessa forma, considero que a ex-prefeita teve diligência abaixo do normal no trato da coisa pública, pois a leitura direta do termo de convênio assinado já era suficiente para entender que a documentação apresentada não cumpria os preceitos estabelecidos de que a autorização que confere exclusividade apenas para os dias correspondentes à apresentação dos artistas e que é restrita à localidade do evento não seria suficiente, caracterizando o erro grosseiro à luz do art. 28 do Decreto-Lei 4.657, de 4/9/1942 (Lei de Introdução às Normas do Direito Brasileiro - LINDB) , com a redação dada pela Lei 13.655, de 25/4/2018.
No entanto, em relação ao débito, peço vênias para divergir dos pareceres anteriores.
De fato, como dito anteriormente, é incontroversa a realização do evento, bem como restou comprovado que os pagamentos foram realizados pela Prefeitura à empresa contratada com os recursos do convênio.
No que tange a documentação da exclusividade, não é razoável sustentar que não carrega o pressuposto de que os valores recebidos constituem a contraprestação financeira pela prestação dos serviços pela empresa (ou empresário) e pelos artistas que representa.
Assim, lanço mão do entendimento consignado no Acórdão 22/2021-TCU-Segunda Câmara, da minha relatoria, conforme registrado no enunciado de jurisprudência selecionada abaixo colacionado:
Enunciado
Nos convênios para a realização de eventos, ainda que o contrato de exclusividade, no caso de contratação direta por inexigibilidade, e os comprovantes dos cachês pagos aos artistas tenham sido exigidos no termo do ajuste, sua ausência na prestação de contas não é suficiente para imputação de débito se os elementos dos autos comprovarem que houve, de fato, a prestação dos serviços artísticos e não for constatado superfaturamento. Contudo, o descumprimento de obrigação expressamente assumida no termo do convênio e a contratação fundamentada em inexigibilidade de licitação sem a caracterização da inviabilidade de competição constituem erro grosseiro (art. 28 do Decreto-lei 4.657/1942 - Lindb) e justificam o julgamento pela irregularidade das contas e aplicação de multa ao gestor convenente.
Cabe o registro de que a obrigação de juntada de recibo comprobatório dos pagamentos de cachês aos artistas foi consignada na Portaria 153, de 6/10/2009 pelo Ministério do Turismo, editada, posteriormente à celebração e à execução do convênio em análise. Ademais, tal exigência não constou do Termo de Convênio.
Por essa razão, entendo que a sua exigência, nestes autos, não encontra amparo nos normativos e documentos assinados à época, e, portanto, não é razoável que, vários anos após o encerramento da avença, a ausência de tais recibos seja fundamento para que se considere quebrado o nexo causal entre os recursos transferidos e as apresentações artísticas comprovadamente realizadas com recursos do convênio.
Assim, entendo aplicável, no presente caso, o entendimento esposado no Acórdão 7198/2018-TCU-Segunda Câmara, da lavra do Ministro-Substituto Marcos Bemquerer, e consignado no enunciado abaixo:
Enunciado
Na contratação de profissional do setor artístico com recursos de convênio, confirmada a execução física do evento e atestada a correspondência dos dados da nota fiscal com os do extrato bancário, não é exigível a comprovação da transferência dos valores ao artista pela empresa intermediária, se não houver previsão contratual nesse sentido ou se não houver indícios ou evidências de fraude na representação do artista, de superfaturamento nos valores do cachê ou de outra circunstância relevante na fase de contratação ou de liquidação das despesas.
Quanto aos valores pagos, não foram anotados fundamentos específicos que apontem que se encontravam superfaturados. Pelo contrário, restou consignado no Parecer Técnico do Ministério do Turismo 356/2009 (peça 18, p. 8-11) , que aprovou a proposta de convênio, que "os custos indicados no Projeto são condizentes com o praticado no mercado local, tendo por base as propostas anexadas ao sistema apresentadas e já atestados".
Como tenho defendido, a possibilidade de existência de sobrepreço na contratação de artistas para a realização de eventos com recursos federais deve ser combatida de forma mais inteligente, quando da análise das propostas de convênio em comparação com os dados de avenças similares. Ademais, não cabe a esta Corte, de antemão, a tutela dos interesses dos artistas de receberem os pagamentos pelos serviços em que atuaram em nome dos prestadores.
No entanto, neste caso em particular, em que as deficiências nos registros de exclusividade dos artistas não foram devidamente justificadas pela ex-gestora, a  teor do que foi deliberado no Acórdão 936/2019-TCU-Plenário (subitem 9.5.1 e 9.5.2) , aperfeiçoando entendimento já contido nos Acórdão 1435/2017-TCU-Plenário (subitens 9.2.1 e 9.2.2) e 2.730/2017-9, a existência de instrumentos de procuração, cartas de exclusividade e outros documentos de caráter temporário, conferidos a empresas intermediárias, por artistas ou por seus representantes exclusivos, como resultado das tratativas para a realização de eventos custeados com recursos federais, não configura a hipótese de inviabilidade de competição, prevista no art. 25, caput, da Lei 8.666/1993, pois, havendo a possibilidade de competição entre interessados na realização de shows artísticos, a legislação impõe a instauração de processo licitatório, que assegure a igualdade de condições aos interessados em oferecer o serviço e possibilite a contratação da proposta mais vantajosa para a administração.
Portanto, independentemente do afastamento de parte do débito, remanesce a ilegalidade da contratação por inexigibilidade de licitação, com fundamento no art. 25, inciso III, da Lei 8.666/1993, sem que houvesse a publicação no Diário Oficial de União do eventual contrato de exclusividade dos artistas com a empresa contratada.
Sobre a prescrição, com as vênias de estilo ao Parquet, em face de considerar que restou comprovado o nexo entre os gastos e os recursos conveniais recebidos, considero 25 de junho de 2009, data da contratação por inexigibilidade questionada, como data da irregularidade e, portanto, termo inicial da contagem prescricional. Em vista disso, considero prescrita a pretensão punitiva, pois o ato de ordenação da citação ocorreu em 22/9/2019, tendo transcorrido mais de dez anos desde a irregularidade nos termos decidido no Acórdão 1441/2016-TCU-Plenário (Relator: Ministro Walton Alencar) .
Nesse passo, concordo com os pareceres precedentes quanto a ocorrência da irregularidade sem, contudo, enxergar a ocorrência de débito.
Apesar disso, incorporo às minhas razões de decidir os pareceres oferecidos pela unidade técnica e pelo MPTCU, naquilo que não colidem com o presente Voto, e, destarte, entendo que o Tribunal deve proferir julgamento pela irregularidade das contas da ex-prefeita, deixando de aplicar a multa prevista art. 58, inciso I, da Lei 8.443/1992, combinado com o art. 268, inciso I, do Regimento Interno do TCU em face da prescrição da pretensão punitiva.
Ante o exposto, VOTO por que seja adotada a deliberação que ora submeto a este Colegiado.
TCU, Sala das Sessões Ministro Luciano Brandão Alves de Souza, em 23 de março de 2021.
AROLDO CEDRAZ 
Relator